【裁判字號】    92,台上,2254
【裁判日期】    921016
【裁判案由】    債務人異議之訴
【裁判全文】
最高法院民事判決                              九十二年度台上字第二二五四號
    上  訴  人  五豐建設股份有限公司
    法定代理人  陳 顯 堂
    訴訟代理人  孫 冬 生律師
    被 上訴 人  剛雲工業股份有限公司
    法定代理人  忻許淑美
右當事人間債務人異議之訴事件，上訴人對於中華民國九十一年一月三十日臺灣高等
法院第二審判決︵八十九年度上字第九七二號︶，提起上訴，本院判決如左：
    主  文
原判決廢棄，發回臺灣高等法院。
    理  由
本件被上訴人主張：伊於民國八十三年十一月十一日與上訴人簽訂工程合約，承攬上
訴人在臺北縣汐止市建築之機械停車設備工程︵下稱系爭工程︶，並於同日簽發票號
ＴＨ0000000號，面額新臺幣︵下同︶一百二十二萬一千七百八十元之本票乙
紙︵下稱系爭本票︶與上訴人，以為履約之擔保。兩造約定總工程款為一千一百六十
三萬六千元，依簽約及工程之進度，分七階段給付，依序於簽約時、主結構︵鋼樑及
鋼柱︶運抵工地時、車板及附件運抵工地時、油壓主機電器運抵工地時、全部工程︵
含結構機電︶組裝完成時、試車時、驗收並產權移轉時，各按總工程款之百分之十、
百分之二十、百分之二十、百分之十五、百分之十五、百分之十、百分之十，以三十
天期票給付之。伊已完成第一至第四階段工程，第五階段工程亦已完成百分之八十，
詎上訴人除支付第一、二階段之工程款外，因財務困難，所交付之八十四年六月三十
日期，面額二百四十四萬三千五百六十元之第三階段工程款支票，屆期僅提出現金一
百萬元，由伊提供其餘票款使之兌現，雖上訴人就伊提供之金額併同第五階段應付之
工程款一百八十三萬二千六百七十元，另簽發同年九月三十日，面額三百二十七萬六
千二百三十元之支票支付，惟屆期亦遭退票；又第四階段工程款一百八十三萬二千六
百七十元，上訴人僅支付十三萬二千六百七十元，計欠第三期款四十四萬三千五百六
十元、第四期款一百七十萬元、第五期款一百八十三萬二千六百七十元，共三百九十
七萬六千二百三十元。依約伊自得行使同時履行及不安抗辯權而拒絕繼續施工，並以
八十九年十月五日準備書狀繕本之送達為終止兩造間承攬契約之意思表示，系爭本票
已無從再為將來契約履行之用。乃上訴人於伊並無違約責任之情形下，竟持系爭本票
聲請法院裁定准予強制執行，並執該裁定聲請臺灣臺北地方法院︵下稱臺北地院︶民
事執行處以八十五年度民執字第七○六七號強制執行事件執行伊所有財產等情，求為
撤銷該強制執行程序之判決。
上訴人則以：系爭本票乃被上訴人為擔保其履行契約所簽發，屬履約之保證，核係擔
保伊因被上訴人違約所生之損害賠償請求權，被上訴人未依合約進度完成本件工程，
已完成部分亦未具備約定之品質，自應負瑕疵擔保責任。伊就系爭本票行使票據上權
利，並無不合等語，資為抗辯。
原審將第一審駁回被上訴人之訴之判決廢棄，改判如其聲明，無非以：被上訴人主張
之事實，有工程合約可稽，堪信為真實。按票據債務人以自己與執票人間所存之抗辯
事由，對抗執票人，尚非法所不許，此觀票據法第十三條規定即明。兩造為系爭本票
直接前後手關係，被上訴人自得提出原因關係之抗辯。查系爭工程經調閱原法院九十
年度上更(二)字第八八號兩造間確認本票債權不存在等事件，囑託中華民國機械停車設
備學會鑑定之鑑定報告，固載有﹁車板前緣鋪設，鍊條連接及調整，電控配線、程式
輸入、機台調整尚待施作﹂、﹁第五階段完成約百分之八十﹂字樣。惟兩造工程合約
第八條約定：﹁本設備價款未全部付清以前，設備產權仍屬於乙方︵指被上訴人︶所
有，如甲方︵指上訴人︶未能按本合約第六條約定付款時，乙方隨時可停止交貨或收
回，甲方不得異議﹂等語。上訴人積欠被上訴人第三階段至第五階段工程款合計三百
九十七萬六千二百三十元，有支票及退票理由單，並彰化商業銀行城東分行九十年十
月二十九日彰城東字第二三九九號覆函足稽。雖上訴人辯稱被上訴人未依限於八十四
年二月十八日完成全部工程，所完成之工作亦未具備約定之品質，應負瑕疵擔保責任
，伊得行使同時履行抗辯權云云。惟按買受人應按物之性質，依通常程序從速檢查其
所受領之物，如發見有應由出賣人負擔保責任之瑕疵時，應即通知出賣人。又物之出
賣人對於買受人應擔保其物依民法第三百七十三條之規定，危險移轉於買受人時，無
滅失或減少其價值之瑕疵，亦無滅失或減少其通常效用，或契約預定效用之瑕疵，民
法第三百五十六條第一項、第三百五十四條第一項分別定有明文。可知出賣人應負物
之瑕疵擔保責任者，以出賣人交付其物，經買受人受領後，始得主張甚明。查系爭地
下室機械停車設備工程被上訴人尚未全部完工交付上訴人，且該瑕疵亦非於交付前確
定不能補正，上訴人據以為瑕疵之抗辯，顯有未合。次按因契約互負債務者，於他方
當事人未為對待給付前，得拒絕自己之給付，但自己有先為給付之義務者，不在此限
。民法第二百六十四條第一項定有明文。依工程合約第六條約定，上訴人有依約給付
各期工程款之義務，亦即有先為給付之義務。上訴人既自系爭工程第三階段起即未依
兩造工程合約第六條之約定按期給付工程款，至今尚積欠第三至第五階段工程款計三
百九十七萬六千二百三十元，被上訴人自不負遲延完工之違約責任，其主張依前述合
約第八條之約定，行使同時履行抗辯權而拒絕繼續施工，即屬有據。上訴人抗辯：被
上訴人停工應負遲延責任，伊亦得行使同時履行抗辯權拒絕給付前開工程款云云，並
無足取。系爭本票係為擔保被上訴人履行契約而簽發，自以確保上訴人因被上訴人違
約所生之損害賠償請求權無虞為目的，被上訴人有可歸責之事由，不履行合約義務之
違約情事發生時，上訴人始得提示系爭本票以為損害之賠償。被上訴人不負遲延完工
之違約責任，系爭工程未全部完工交付上訴人，上訴人依法尚不得為瑕疵擔保之抗辯
，已如前述。足見系爭本票所擔保之債權，其停止條件尚未發生，自無違約金或損害
賠償債權可言。強制執行法第十四條第二項明定，執行名義無確定判決同一效力者，
於執行名義成立前，如有債權不成立或消滅或妨礙債權人請求之事由發生，債務人得
於強制執行程序終結前提起異議之訴。本件上訴人以被上訴人就系爭工程應負遲延完
工之違約責任及瑕疵擔保責任，執系爭本票聲請法院裁定准予強制執行，進而聲請臺
北地院民事執行處以八十五年度民執字第七○六七號強制執行事件對被上訴人所有財
產為強制執行，既有未合，被上訴人依前開規定提起債務人異議之訴，請求撤銷該強
制執行程序，即屬正當，應予准許等詞，為其判斷之基礎。
惟查系爭合約第六條係約定上訴人付款之方式，依其內容，除簽約日應付之第一期款
外，其餘各期款係於機器運抵工地或組裝完成、完工試車、驗收並產權移轉時支付，
非全然由上訴人﹁先為給付﹂。乃原審未詳加查明，徒依該條付款方式之約定，謂上
訴人有﹁先為給付﹂之義務，已屬可議。次查上訴人固應依合約第六條約定按時給付
工程款，惟被上訴人亦有於約定期限完成工程之義務，此觀系爭工程合約第十四條載
有﹁逾期罰款﹂之約定自明。上訴人抗辯系爭工程合約約定被上訴人應於八十四年二
月十八日完成全部工程，揆諸工程合約第三條及合約所附﹁工程承包流程圖﹂︵見原
審卷第一五八頁︶記載，似非虛妄。而被上訴人迄今僅完成第一至第四階段工程，及
第五階段工程百分之八十，上訴人至八十四年六月起始有存款不足，同年九月起始有
退票情形，並為原審確定之事實。則系爭工程究係何人先違約，尚值進一步探究。原
審恝置合約﹁完工期限﹂、﹁逾期罰款﹂之約定於不顧，徒以上訴人依合約第六條約
定有按時給付工程款之義務，卻屢有存款不足或退票情形，即認被上訴人無遲延完工
情形，亦非無判決理由不備之違法。再者，民法第三百五十四條有關物之瑕疵擔保規
定，原則上固於危險移轉後始有其適用，但出賣人既有給付無瑕疵物之義務，買受人
亦有拒絕受領瑕疵物之權利，在特定物之買賣，該為買賣標的之特定物於危險移轉前
，倘已有明顯之瑕疵，經買受人催告出賣人補正，出賣人仍不為補正時，應解為買受
人得拒絕給付相當之價金，以免往後之法律關係趨於複雜，損及買受人之權益。查上
訴人迭次抗辯被上訴人完成之工作未具約定之品質，應負瑕疵擔保責任云云。原審未
詳加調查審認系爭機器有無瑕疵？能否補正？遽謂出賣人應負之瑕疵擔保責任，以出
賣人交付其物，經買受人受領後，始得主張，並系爭機器非於交付前確定不能補正，
即為上訴人不利之判決，尤非允洽。上訴論旨，指摘原判決不當，求予廢棄，非無理
由。
據上論結，本件上訴為有理由，依民事訴訟法第四百七十七條第一項、第四百七十八
條第二項，判決如主文。
中      華      民      國    九十二    年      十      月     十六     日
                              最高法院民事第四庭
                                  審判長法官  蕭  亨  國
                                        法官  許  朝  雄
                                        法官  謝  正  勝
                                        法官  陳  淑  敏
                                        法官  高  孟  焄
      右正本證明與原本無異
                                              書  記  官
中      華      民      國    九十二    年      十      月    二十八    日


司法院資訊處製作；財團法人民間司法改革基金會備份。
